---
lang: pt-BR
title: "Resolução Avaliação 3"
subtitle: "Introdução à Ciência de Dados - 2026/1 <br> Mestrado Profissional em Administração"
author: "David Picarelli Gonçalves"
date: 2026-06-25
date-format: long
title-block-banner: "#27445C"
format:
  html:
    embed-resources: true
    toc: true
execute:
  echo: true
  warning: false
  message: false
editor: source
---


```{r}
#| label: setup
#| echo: true

# configura a exibição de números
options(digits = 3, scipen = 99)

# Carrega os pacotes necessários
library(here) # para usar caminhos relativos de arquivos
library(tidyverse)  # Inclui readr, dplyr, tidyr, ggplot2, etc.
```



# Questão 1 


**a)** 

```{r}
# caminhos relativos dos arquivos CSV
instituicoes_financeiras_csv <- here("data/raw/instituicoes_financeiras.csv")
indicadores_contabeis_csv <- here("data/raw/indicadores_contabeis.csv")
carteira_credito_csv <- here("data/raw/carteira_credito.csv")

# importacao dos arquivos CSV
instituicoes_financeiras <- read_csv(instituicoes_financeiras_csv)
indicadores_contabeis <- read_csv(indicadores_contabeis_csv)
carteira_credito <- read_csv(carteira_credito_csv)

# pipeline para combinar as 3 tabelas
dados_financeiros <- indicadores_contabeis|>
  # primeiro join: adiciona a carteira de credito
  left_join (carteira_credito,by = c("id_instituicao", "ano")) |>
  # segundo join: adiciona o cadastro das instituicoes
  left_join(instituicoes_financeiras, by = "id_instituicao")

# verifica a estrutura dos dados combinados
glimpse (dados_financeiros)

# exibe as 10 primeiras linhas
head(dados_financeiros, 10)
```




**b)** 

```{r}
# resumo por instituicao
resumo_instituicoes <- dados_financeiros |>
  # cria o indicador de rentabilidade
  mutate(roa = resultado_liquido / ativo_total) |>
  # agrupa pelo codigo e pelo nome da instituicao
  group_by(id_instituicao, nome_instituicao) |>
  # calcula as médias agrupadas do periodo 
  summarise(
    media_ativo_total = mean(ativo_total, na.rm = TRUE),
    media_carteira_credito = mean(carteira_credito, na.rm = TRUE),
    media_inadimplencia = mean(inadimplencia, na.rm = TRUE),
    roa_medio = mean(roa, na.rm = TRUE)
  ) |>
  # seleciona as variaveis finais
  select(id_instituicao, nome_instituicao, media_ativo_total, media_carteira_credito, media_inadimplencia, roa_medio)

# verifica a estrutura do resumo
glimpse(resumo_instituicoes)

# exibe as 10 primeiras linhas
head(resumo_instituicoes, 10)
```





# Questão 2 


**a.** 
#Pesquisas economicas focam em estimação, tamanho do efeito, com objetivo de
#quantificar a magnitude e a incerteza. Teste de hipóteses serve para situações
#afim de refutar uma teoria nula específica. As estrelas e p<0,05 deixa de ter
#perguntas substantivas para decisoes binárias. Desvia-se o foco da relevância
#prática e da magnitude do efeito, levando a interpretação equivocada de não
#significativo equivale a efeito zero.


**b.** 
#priorizar estimativas pontuais e intervalos de confiança, que comunicam melhor
#a incerteza e o efeito do que valores p.

#usar valores p como contínuos quando for realizar testes, reportando o valor p
#como uma medida continua de evidência, sem reduzi-las a critérios arbitrários
#de corte.

#Adotar planos de pré análise e promover transparência na pesquisa para
#desestimular a busca por especificações que gerem resultados estatisticamente
#ideais mas potencialmente adulterado e desonesto.